【裁判字號】    94,訴,800
【裁判日期】    950309
【裁判案由】    新式樣專利申請
【裁判全文】
臺北高等行政法院判決
                                    94年度訴字第00800號
                              .
原      告  日商‧SMC股份有限公司
代  表  人  甲○○○
訴訟代理人  丙○○專利代理人.
被      告  經濟部智慧財產局
代  表  人  蔡練生（局長）
訴訟代理人  乙○○
上列當事人間因新式樣專利申請事件，原告不服經濟部中華民國
94年1月13日經訴字第09406120710號訴願決定，提起行政訴訟，
本院判決如下：
    主  文
原告之訴駁回。
訴訟費用由原告負擔。
    事  實
一、事實概要：原告於民國（下同）91年10月25日以「附有濾清
    器之檢壓閥」向被告申請新式樣專利，經被告編為第
    00000000號審查，不予專利。原告不服，申請再審查，經被
    告以93年8月26日（93）智專三（一）03011字第
    09320786620號專利再審查核駁審定書仍為「本案應不予專
    利」之處分。原告不服，提起訴願，遭決定駁回，遂提起行
    政訴訟。
二、兩造聲明：
    (一)原告聲明：
      1.訴願決定及原處分均撤銷。
      2.命被告准予本案專利之處分。
      3.訴訟費用由被告負擔。
    (二)被告聲明：
      如主文所示。
三、兩造之爭點：
    本案是否具有創作性？
    (一)原告主張：
      針對(1)原處分未依被告所頒行之專利審查基準進行審查，
      即謂本案不具創作性，實屬有誤，原決定不予糾正而逕予
      維持，亦有未當，難稱適法；以及(2)訴願決定機關未詳細
      審酌原告的訴願理由，未予公平之訴願決定，有違法失平
      之處，上述兩點補陳更為詳明具體之理由如下：
      1.按「新式樣雖無第1項所列情事，但為其所屬技藝領域
        中具有通常知識者依申請前之先前技藝易於思及者，仍
        不得依本法申請取得新式樣專利」固為專利法第110條
        第4項有關新式樣專利要件「創作性」之規定；惟查，
        被告所頒行之專利審查基準第3-2-23頁亦明敘有：「創
        作性之易於思及一事，應考慮三要素，即單元、單元構
        成及視覺效果，上述三要素若皆為易於思及者，不具創
        作性」；故，申請專利之新式樣是否具有創作性，應以
        其單元、單元構成及視覺效果為主要考量因素，且必須
        在該三要素皆易於思及之情況下，方可認為不具創作性
        ；換言之，只要該三要素中有一項非能輕易思及，即不
        得認定該新式樣申請案不具有創作性。原處分未仔細地
        針對上述任一要素審究，即謂本案不具創作性，實屬有
        誤，原決定不予糾正而逕予維持，亦有未當，難稱適法
        。
      2.訴願決定機關駁回訴願之理由與被告核駁本案之理由幾
        乎相同。訴願決定機關駁回訴願之理由主要為：「就通
        體觀察而言，本案『於矩形柱機罩之頂部，設一周圍環
        設複數垂直肋之調壓把手，機罩底部設具豎直條狀透明
        窗及矩形裝卸桿部之圓柱形元件』之主要形狀特徵，已
        揭露於引證資料造形之中，雖本案於矩形柱機罩前後面
        各設螺孔狀出入口及一側之圓形盲栓而與引證資料造形
        略有出入，然此究屬為局部習知元件之設作；而引證資
        料造形之圓形短截之蓋體，相較於本案，應屬習知圓柱
        形元件之增設，其機罩外圓塊狀測量表亦僅為習知圓形
        氣壓表之附加，與本案之差異僅為習知元件之加減變換
        ，故本案之設計，並未見有特殊之造形意匠及穎異之視
        覺效果，為其所屬技藝領域中具有通常知識者依申請前
        之先前技藝易於思及者」。
        (1)然而，本案之造形與引證資料之造形（被告92年9月
          10日（92）智專一(三)03027字第09220917660號專利核
          駁審定書中所引用之「機械月刊」2001年6月號中一
          廣告頁所圈示之物品的外形)相比較，具有以下之不
          同點：
          首先，要特別強調的是：「引證造形中，於機罩與
            圓柱形元件之間具有圓柱形之蓋體部份（附件2之A
            部份）」，本案造形中則無相當的部分。
          引證造形的機罩上具有圓塊狀測量表（附件2之B部
            份)，本案造形中同樣不具有此一部分。
          本案造形中，矩形柱機罩頂部設有圓周環設複數垂
            直肋之圓形調壓把手，該調壓把手之環列狀複數肋
            由於肋與肋之間之間隔面係呈向上傾斜面而致該環
            列狀複數肋各呈楔形，此為調壓把手部份之創作上
            的特徵，反觀引證造形之該部份並未顯著呈現本案
            調壓把手之上述創作上的特徵，而僅為垂直條紋環
            列狀。
        (2)尤其，引證造形中具有該圓柱形之蓋體部份，因此構
          成引證造形的主體之單元計有調壓把手部份、機罩部
          份、圓柱形之蓋體部份、圓柱形元件部份等4個單元
          ，與僅包含調壓把手部份、機罩部份、圓柱形元件部
          份等3個單元之本案造形不同。
        (3)另外，如前所述，本案造形之調壓把手部份具有引證
          造形之調壓把手部份所沒有之創作上的特徵，因此就
          調壓把手部份此一單元的構成而言，本案造形與引證
          造形不同，此外，本案造形之機罩部份上與引證造形
          不同，並不具有圓塊狀測量表，因此就機罩部份此一
          單元的構成而言，本案造形亦與引證造形不同。亦即
          ，從單元及單元的構成此兩要素來考量，本案造形與
          引證造形不同為不爭的事實。
        (4)再者，從一個角度看，引證造形中圓柱形之蓋體部份
          具有從機罩部份逐漸向圓柱形元件部份縮徑之截錐形
          狀，在整體視覺上有使機罩部份與圓柱形元件部份成
          為一體之效果。而從另一個角度看，該圓柱形之蓋體
          部份佔引證造形全體之約1／4比例，有使引證造形成
          為四段之形狀，且看起來有成為導引、收容其下方之
          圓柱形元件（濾器）之安裝座的視覺效果。換言之，
          不論從何角度看，該圓柱形之蓋體部份都是引證造形
          的一個重要特徵，為引證造形之構成上必要的單元。
          尤其，該圓柱形之蓋體部份佔引證造形全體之約1／
          4比例，明顯為意匠造形上無法忽視的部分，所屬技
          藝領域中具有通常知識者絕不會考慮將此一造形特徵
          予以刪除。由此可知，訴願決定機關「引證造形與本
          案之差異僅為習知元件之加減變換」之指摘顯無根據
          ，並非事實。
        (5)此外，引證造形中圓柱形之蓋體部份與圓柱形元件部
          份之下部部份皆構成為圓環形狀，此一部份從造形之
          整體來看，給人一種成對之視覺效果，而有圓柱形元
          件部份係嵌入該成對部份之間的視覺效果。與引證造
          形相比較，本案造形中並無該圓柱形之蓋體部份，從
          全體觀之，有上方的調壓把手部份與下方的圓柱形元
          件部份相對於中間的機罩部份呈對稱之視覺效果，而
          從上方的調壓把手部份與下方的圓柱形元件部份等局
          部觀之，則另具有如前述之其他效果，與引證造形之
          上述視覺效果全然不同，相對於引證造形堪稱為具有
          特殊之造形意匠及穎異之視覺效果，所屬技藝領域中
          具有通常知識者顯然難以從引證造形想到本案造形。
          亦即，在視覺效果此一第三要素上本案亦與引證不同
          ，而且並非從引證所能輕易思及，依被告所頒行之專
          利審查基準之前述原則，本案造形確具創作性無疑。
          訴願決定機關於其訴願決定書中指稱「上述判斷過程
          中，最重要者為視覺效果之綜合判斷，應就其整體形
          狀為之比對、觀察，而非將其分離肢解為各個零組件
          ，再以各零組件之特徵作為比對之依據」，惟如前述
          之比較、論述，無論是個別地比對，或是整體地觀察
          ，本案造形都在單元、單元構成及視覺效果三要素之
          至少一要素，特別是其中的視覺效果要素，與引證造
          形不同，並非所屬技藝領域中具有通常知識者所能輕
          易思及。
      3.另外，原告曾於94年1月11日提出的專利訴願補充理由
        書之理由2中詳細說明本案中調整把手的外形創作特點
        及其與引證造形之不同，然訴願決定機關的訴願決定書
        中對此節未有任何評斷，顯見訴願決定機關未詳細審酌
        原告的訴願理由，未予原告公平之訴願決定，顯有違法
        失平之處。
      4.被告之答辯理由了無新意，其中依舊指稱「引證造形之
        圓柱形短截蓋體，相較於本案，屬習知圓柱形元件之增
        設，而機罩外圓塊狀測量計為習知圓形氣壓錶於實施上
        之附加，本案之差異僅為局部習知元件之加減變換，就
        通體觀察而言，本案『於矩形柱機罩之頂部，設一周圍
        環設複數垂直肋之調壓把手，機罩底部設具豎直條狀透
        明窗及矩形裝卸桿部之圓柱形元件』之主要形狀特徵，
        已揭露於引證造形之中，本案未見特異之視覺效果」。
        (1)然而，如原告於前所述，引證造形中之該圓柱形之蓋
          體部份，具有使引證造形成為4段之形狀，且看起來
          有成為導引、收容其下方之圓柱形元件（濾器）之安
          裝座的視覺效果，為引證造形之構成上的必要單元。
          而且，該圓柱形之蓋體部份具有從機罩部份逐漸向圓
          柱形元件部份縮徑之截錐形狀，在視覺上還有使機罩
          部份與圓柱形元件部份成為一體之視覺效果。相對的
          ，本案造形中並沒有該圓柱形之蓋體部份，因此在視
          覺上本案造形之機罩部份與具有透明窗及裝卸桿部之
          圓柱形元件部份並不會產生一體感，而呈現與引證造
          形截然不同之視覺效果。亦即，該圓柱形之蓋體部份
          之有無，並非只是習知元件之加減，而是對新式樣整
          體有很大影響之造形。
        (2)因此，就所屬技藝領域中具有通常知識者是否能依引
          證造形易於思及本案造形而言，被告雖一再主觀認定
          從引證造形將其圓柱形短截蓋體去除（減去變化）即
          成為本案之造形，但如上所述，該圓柱形之蓋體部份
          為引證造形之構成上的必要單元，為對引證造形整體
          有很大影響之造形，所屬技藝領域中具有通常知識者
          單單從引證資料（『機械月刊』2001年6月號中一廣
          告頁所圈示之物品）並無可能從引證造形將此一必要
          造形特徵去除而思及具有與引證造形截然不同的視覺
          效果之本案造形，被告「本案之差異僅為局部習知元
          件之加減變換」及「本案未見特異之視覺效果」之理
          由毫無根據，並非事實。
      5.另外，被告指稱「引證造形之調壓把手亦環設有複數直
        條狀肋，與本案僅在肋條之深淺略有差異，就新式樣通
        體觀察原則而言，為其所屬技藝領域中具有通常知識者
        依申請前之先前技藝易於思及之細部改變」。此點亦非
        事實，本案新式樣之調壓把手之創作上的特徵，係如本
        案圖面所清楚顯示，且如原告於前所述之「該調壓把手
        之環列狀複數肋由於肋與肋之間之間隔面係呈向上傾斜
        面而致該環列狀複數肋各呈楔形」。引證造形之該部份
        則並未呈現本案調壓把手之上述創作上的特徵，而僅為
        垂直條紋環列狀，兩者之差異並非只是肋條之深淺而已
        。
      6.綜上所述，引證造形中之該圓柱形之蓋體部份，為給予
        引證造形特別的視覺效果之對引證造形整體有很大影響
        之造形特徵，為引證造形之構成上的必要單元，所屬技
        藝領域中具有通常知識者單單從引證資料並無可能從引
        證造形將此一必要造形特徵去除而思及具有與引證造形
        截然不同的視覺效果之本案造形，本案新式樣具創作性
        ，被告之答辯理由明顯與事實不符，敬請判決原處分及
        訴願決定撤銷，並令被告重新審定准予本案專利。
    (二)被告主張：
      1.按專利法第110條第1項第1款規定：新式樣無下列情事
        者「申請前有相同或近似之新式樣，已見於刊物或已公
        開使用者。」得依本法申請取得新式樣專利；同條第4
        項規定：新式樣雖無同條第1項所列情事，但為其所屬
        技藝領域中具有通常知識者依申請前之先前技藝易於思
        及者，仍不得依本法申請取得新式樣專利。合先陳明。
      2.起訴理由略謂：「本案無引證造形之圓柱形短截蓋體及
        圓形測量計。」云云，惟查，引證造形之圓柱形短截蓋
        體，相較於本案，屬習知圓柱形元件之增設，而機罩外
        之圓塊狀測量計為習知圓形氣壓錶於實施上之附加，本
        案之差異僅為局部習知元件之加減變換，就通體觀察而
        言，而本案「於矩形柱機罩之頂部，設一周圍環設複數
        垂直肋之調壓把手，機罩底部設具豎直條狀透明窗及矩
        形裝卸桿部之圓柱形元件」之主要形狀特徵，已揭露於
        引證造形之中，本案未見特異之視覺效果，為其所屬技
        藝領域中具有通常知識者依申請前之先前技藝易於思及
        者，自難謂具有創作性。
      3.起訴理由另謂：「本案矩形柱機罩頂部之調壓把手，環
        設複數肋各呈楔形，為調壓把手之創作上的特徵」云云
        ，惟查，引證造形之調壓把手亦環設複數直條狀肋，與
        本案僅在肋條之深淺略有差異，就新式樣通體觀察原則
        而言，為其所屬技藝領域中具有通常知識者依申請前之
        先前技藝易於思及之細部改變，故本案並不具創作性。
      4.綜上所述，被告原處分並無違法，敬請駁回原告之訴。
    理  由
一、按凡對物品之形狀、花紋、色彩或其結合，透過視覺訴求之
    創作，而可供產業上利用之新式樣者，得依法申請取得新式
    樣專利，固為專利法第109條第1項暨第110條第1項所明定。
    惟「新式樣雖無第1項所列情事，但為其所屬技藝領域中具
    有通常知識者依申請前之先前技藝易於思及者」，仍不得依
    本法取得新式樣專利，同法第110條第4項復定有明文。
二、本件系爭第00000000號「附有濾清器之檢壓閥」新式樣專利
    申請案，其形狀係於矩形柱機罩之頂部，設一周圍環設複數
    垂直肋之調壓把手，矩形柱機罩前後面各設螺孔狀出入口，
    一側為圓形盲栓，機罩底部設具豎直條狀透明窗及矩形柱裝
    卸桿部之圓柱形元件所構成。案經被告審查略以，本案造型
    構成，已見於被告92年9月10日（92）智專一（三）03027字
    第09220917660號專利核駁審定書引證附件之2001年6月第
    311期「機械月刊」內頁廣告第185頁影本（下稱引證資料）
    所示已公開物品習知之形狀，兩者相較，本案雖就輸出孔左
    側矩形凸塊狀之盲栓設計與與引證資料本體一側面設圓形計
    量表有所不同，亦未同引證資料機罩下方設汽缸形蓋部，惟
    此種差異就通體觀察，僅為局部習知元件之加減變換，本案
    整體形狀未見明顯造型創意融入，是以本案為其所屬技藝領
    域中具有通常知識者依申請前之先前技藝易於思及者，難謂
    具有創作性，乃為本案應不予專利之審定。原告不服，依序
    提起訴願及行政訴訟，兩造之主張各如事實欄所載，其爭點
    厥為本案是否具有創作性？
三、原告起訴意旨略以：本案無引證資料造形之圓柱形蓋體及圓
    塊狀測量表；又本案造形中，矩形柱機罩頂部設有圓周環設
    複數垂直肋之圓形調壓把手，該調壓把手之環列狀複數肋由
    於肋與肋之間之間隔面係呈向上傾斜面而致該環列狀複數肋
    各呈楔形，此為調壓把手部份之創作上的特徵，反觀引證資
    料造形之該部份並未顯著呈現本案調壓把手之上述創作上的
    特徵，而僅為垂直條紋環列狀；本案與引證資料之造形不同
    ，整體視覺效果迥異，本案具有創作性云云。
四、經查，引證資料造形之「圓柱形短截蓋體」，相較於本案，
    屬習知圓柱形元件之增設，此由同一引證資料中左下方之同
    類物品並無此「圓柱形短截蓋體」之元件，可資證明。又引
    證資料機罩外之「圓塊狀測量計表」，為習知圓形氣壓錶於
    實施上之必須附加元件，此由原告之其他產品亦有「圓塊狀
    測量計表」（參見卷附SMC 網頁資料），即可證明。次查，
    引證資料造形之調壓把手亦環設複數直條狀肋，與本案相較
    ，僅在肋條之深淺略有差異而已。是本案與引證資料之差異
    僅為局部習知元件之加減變換而已，就新式樣通體觀察原則
    而言，本案「於矩形柱機罩之頂部，設一周圍環設複數垂直
    肋之調壓把手，機罩底部設具豎直條狀透明窗及矩形裝卸桿
    部之圓柱形元件」之主要形狀特徵，已揭露於引證造形之中
    ，本案未見特異之視覺效果，為其所屬技藝領域中具有通常
    知識者依申請前之先前技藝易於思及者，自難謂具有創作性
    。是原告所訴，核不足採。
五、從而，被告為本案應不予專利之處分，洵無違誤，訴願決定
    予以維持，亦無不合。原告訴請撤銷訴願決定及原處分，並
    命被告為准予本案專利之處分，均無理由，應予駁回。
據上論結，本件原告之訴為無理由，依行政訴訟法第98條第3項
前段，判決如主文。
中    華    民    國    95    年     3    月    9     日
                    第二庭審判長法  官  徐  瑞  晃
                                法  官  蕭  惠  芳
                                法  官  李  得  灶
上為正本係照原本作成。
如不服本判決，應於送達後20日內向本院提出上訴狀並表明上訴
理由，如於本判決宣示後送達前提起上訴者，應於判決送達後20
日內補提上訴理由書（須按他造人數附繕本）。
中    華    民    國    95    年     3    月   15     日
                                書記官  陳  清  容


司法院資訊處製作；財團法人民間司法改革基金會備份。
